臺灣臺中地方法院刑事判決　　　　　100年度交簡上字第109號
上　訴　人
即　被　告　蕭昱麟
選任辯護人　蕭宇君
上列上訴人即被告因過失傷害案件，不服本院豐原簡易庭100 年
度豐交簡字第217 號中華民國100 年4 月1 日第一審簡易判決（
聲請簡易判決處刑案號：臺灣臺中地方法院檢察署99年度偵字第
26039 號），提起上訴，本院管轄之第二審合議庭判決如下：
    主  文
上訴駁回。
蕭昱麟緩刑貳年。
    事  實
一、蕭昱麟於民國99年3 月30日晚上10時5 分許，騎乘車牌號碼
    JQN-405 號重型機車，沿臺中市○○區○○路由北往南方向
    行駛，於行經河南路與大河街32巷交岔路口時，本應注意機
    車在車道上應正常平穩行駛，不得有操控失當偏右或偏左之
    危險駕駛行為，且依當時天候晴、夜間有照明、柏油路面、
    乾燥、無缺陷、無障礙物、視距良好，並無不能注意之情事
    ，竟疏未注意操控機車正常平穩前進，因轉頭看右邊為何巷
    道，或回頭觀看後方情況，致所騎乘之機車有向右偏之危險
    駕駛情形。適有沿同路同向由劉孝民所騎乘之車牌號碼TFI-
    155 號輕型機車，行駛於蕭昱麟之右後方，亦疏未注意車前
    狀況，並與前車保持安全距離。致蕭昱麟之機車操控失當偏
    右行駛時，劉孝民一時剎車不及，而以其機車之前輪撞及蕭
    昱麟機車之右後車身，致人車倒地，劉孝民因而受有左側肩
    部（聲請簡易判決處刑書誤載為右側肩部，應予更正）與手
    肘挫傷、右手中指指甲部分脫落之傷害。嗣經警到場處理，
    蕭昱麟當場承認為肇事者而自首接受裁判。
二、案經劉孝民訴由臺中市政府警察局第六分局報告臺灣臺中地
    方法院檢察署檢察官偵查後聲請簡易判決處刑。
    理  由
壹、程序方面：
一、按辯護人應選任律師充之。但審判中經審判長許可者，亦得
    選任非律師為辯護人，刑事訴訟法第29條定有明文。本件上
    訴人即被告蕭昱麟（下稱被告）聲請選任其姊蕭宇君為其辯
    護人。經查蕭宇君係清華大學科技法律研究所3 年級學生，
    此有學生證在卷可憑（見本院卷第7 頁），應認其已具備為
    被告辯護之基本能力。是被告聲請選任其姊蕭宇君為其辯護
    人，應予准許。
二、證據能力之說明：
  (一)按刑事訴訟法第159 條之5 規定，被告以外之人於審判外之
    陳述，雖不符刑事訴訟法第159 條之1 至第159 條之4 之規
    定，而經當事人於審判程序同意作為證據，法院審酌該言詞
    陳述或書面陳述作成時之情況，認為適當者，亦得為證據。
    當事人、代理人或辯護人於法院調查證據時，知有第159 條
    第1 項不得為證據之情形，而未於言詞辯論終結前聲明異議
    者，視為有前項之同意。觀之上開規定之立法意旨，乃在於
    傳聞證據未經當事人之反對詰問予以核實，原則上先予排除
    。惟若當事人已放棄反對詰問權，於審判程序中表明同意該
    等傳聞證據可作為證據，或於言詞辯論終結前未聲明異議，
    基於尊重當事人對傳聞證據之處分權，及證據資料愈豐富，
    愈有助於真實發見之理念，且強化言詞辯論主義，使訴訟程
    序得以順暢進行，上開傳聞證據亦均具有證據能力。查本判
    決下列引為證據之證人陳述，公訴人、被告及選任辯護人均
    未於言詞辯論終結前聲明異議。本院審酌上開證據資料製作
    時之情況，尚無違法不當及證明力明顯過低之瑕疵，亦認為
    以之作為證據應屬適當，揆諸前開規定，自有證據能力。
  (二)刑事訴訟法第159 條至第159 條之5 有關傳聞法則之規定，
    乃對於被告以外之人於審判外之言詞或書面陳述之供述證據
    所為之規範；至非供述證據之物證、書證，或以科學、機械
    之方式，對於當時狀況所為忠實且正確之記錄，性質上並非
    供述證據，應無傳聞法則規定之適用。如該非供述證據非出
    於違法取得，並已依法踐行調查程序，即不能謂其無證據能
    力。本判決下列所引用之非供述證據，並無證據證明有出於
    違法取得之情形，復經本院依法踐行調查程序，自均有證據
    能力。
貳、實體方面：
一、訊據被告蕭昱麟固不否認於前揭時地與告訴人即被害人劉孝
    民發生機車碰撞事故等情，惟矢口否認有何過失傷害犯行，
    辯稱：
  (一)本件事故發生時，告訴人係向左倒地，道路交通事故現場圖
    及現場照片亦均顯示告訴人係向左倒地，然檢察官聲請簡易
    判決處刑書卻載告訴人受有「右側肩部與手肘挫傷、右手中
    指指甲部分脫落」之傷害，顯違經驗法則，足見事故之發生
    與告訴人所受之傷害，難認有因果關係。
  (二)被告於速限內行駛於慢車道，行至路口前亦減速慢行，注意
    左右來車，其行為一切合法。況被告係行駛於前方之車輛，
    其並無注意後方車輛行駛情形之義務，事實上亦不能注意，
    是被告既無違反其注意義務，自無過失可言；退步言，縱被
    告因看右方有無來車，導致機車有偏右之情形，其偏右角度
    亦有限。是告訴人既為後方機車，若其遵守交通法規注意車
    前狀況，保持行車距離，並減速慢行，其自不可能撞到被告
    機車之右後方向燈及擋泥板，故本件被告應無過失。
  (三)告訴人機車前方腳踏位置載有1 隻狗，分散其注意力，影響
    駕駛。況告訴人於碰撞後尚緩慢向前行一段距離，至少有5
    秒的時間可以剎車或以腳支地停車，然最終竟係失去平衡人
    車倒地，合理判斷應係告訴人機車老舊無保養，導致剎車系
    統不良，無法及時停下。且告訴人機車上載有寵物，致告訴
    人受影響而未能注意車前路況，為危險駕駛。
  (四)臺灣省臺中市區車輛行車事故鑑定委員會鑑定意見書，認被
    告車偏右行駛未讓左車先行，然依常理偏右行駛並不影響左
    車行進；又該鑑定意見書記載「車（劉車）碰撞車（劉
    車）右後」，應為「車（劉車）碰撞車（蕭車）右後」
    之誤；另「車（蕭車）未讓左後直行車先行為肇事主因」
    之記載亦有錯誤，因蕭車左後方並無任何車輛，足見上開鑑
    定意見書鑑定判斷粗糙，檢察官依此鑑定意見書所認定之犯
    罪情形與事實明顯不符，不足採信。
  (五)被告於警詢及偵查中雖供述：「伊沿河南路‧‧行駛右側車
    道，轉頭看右手邊是什麼巷子，可能車子有偏一下‧‧」，
    然上開自白之真意為被告行經路口時，有轉頭向右觀察路況
    ，機車是否因其察看周遭情況而有所偏移，被告本人無法確
    定，而依一般經驗法則，於機車行進中，車體是否因外力影
    響而有所偏移，一般人於當下皆難有所察覺，更難於事故發
    生驚魂未定之際，清楚回憶車體偏移與否。又事故甫發生時
    ，告訴人於警方到場前口出惡言公然侮辱被告、搶奪被告手
    機，並惡意踹倒毀損被告機車，顯見被告當時驚嚇之程度。
    故被告機車車體是否有偏移之情形，應待檢警調查輪胎、剎
    車痕跡等證據後始得確認。
  (六)道路交通事故初步分析研判表，係出於對被告供述之誤解所
    作成之結論，自不足採信。
  (七)被告騎乘機車並無右傾之情形，縱認其有右傾之情形，其原
    因可能是風吹或慣性（觀看路口致重心偏移使人車連動）所
    致之無意識參與之動作，非被告內在之意思決定或意思活動
    所得主宰支配之身體行動，非刑法規範意義下之行為，自非
    刑法可得歸責之對象。從而被告騎乘機車既無違反交通規則
    ，已盡行車之注意義務，對於告訴人明顯違反交通規則所造
    成之危險結果，無預防之義務，而有信賴原則之適用，是被
    告之行為並無不法，不成立過失犯。此外並無積極證據足資
    證明被告有過失傷害犯行，應為被告無罪之諭知，告訴人因
    自己駕駛之疏忽致受傷害，應自負其責。
  (八)退步言，縱仍認被告有過失，則懇請考量兩造之過失情節，
    被告從無前科，甫自大學畢業，並已與告訴人達成和解，而
    援引刑法第57條規定，從輕量刑並為緩刑之宣告云云。
二、惟查：
  (一)按機器腳踏車不得在道路上蛇行，或僅以後輪著地或「以其
    他危險方式駕車」，亦不得拆除消音器或以其他方式造成噪
    音，道路交通安全規則第99條第3 項定有明文。
  (二)本件依被告於99年3 月30日道路交通事故談話紀錄表供稱：
    伊沿河南路行駛右側車道，「伊轉頭看右手邊是什麼巷子，
    可能車子有偏一下」，對方可能距離未保持好，而撞上來等
    語（見偵卷第23頁）；及其於警詢供稱：伊沿河南路行駛在
    右側車道，到路口減速，因看見右後視鏡反光，「伊回頭看
    一下」，對方就撞上來；車禍後伊馬上停車了解，對方站起
    來說「你車子怎麼騎的，你媽有沒有教你騎車」等語（見偵
    卷第10至11頁）；暨其於偵查中供稱：伊當時可能在看左右
    來車，可能因此才向右偏，伊是速度慢下來的情況下向右看
    等語（見偵卷第39頁）。衡以被告於事發之初所為之供述，
    距離事發時間最近，且其供詞較無受污染之可能，是其上開
    供述應屬真實可信。況被告亦坦言告訴人倒地站起來後，立
    即罵伊「你車子怎麼騎的，你媽有沒有教你騎車」，更徵被
    告之行車狀況確有異常，否則告訴人應無倒地站起來後，立
    即生氣怒罵被告之理！
  (三)再據告訴人劉孝民於99年3 月30日道路交通事故談話紀錄表
    證稱：伊沿河南路行駛右側車道，被告在伊的左側，伊要直
    行，「被告突然右轉」，伊已經緊急剎車了，但前輪仍與被
    告右後方碰撞等語（見偵卷第21頁）；及其於警詢證稱：伊
    沿河南路行駛右側車道，被告在伊的左側，伊要直行，「被
    告突然右轉」，伊已經緊急剎車了，但前輪仍與被告右後方
    碰撞等語（見偵卷第14頁）；暨其於偵查中證稱：「被告車
    子緊急右轉」，沒有打方向燈，也沒有看後方有無來車，伊
    緊急剎車，導致伊前輪撞到被告車子的右側葉子板位置等語
    （見偵卷第38至39頁）。又被告實際上雖未右轉，惟其機車
    有右偏之情形，已如前述，是其右偏之舉動，致令後方之告
    訴人誤以為被告係欲右轉，亦無悖於常情。從而由告訴人劉
    孝民上開證詞，益足認被告之機車確有向右偏之情事。
  (四)另臺灣省臺中市區車輛行車事故鑑定委員會鑑定意見，亦認
    被告駕駛重機車偏右行駛為肇事主因，告訴人劉孝民駕駛輕
    機車，行經無號誌管制交岔路口疏未減速慢行，為肇事次因
    （見偵卷第44頁反面）。
  (五)綜上，被告於騎乘機車當中，應有轉頭看右邊為何巷子或回
    頭看後方，致機車操控失當向右偏之危險駕車情形，造成後
    方之告訴人剎車不及，而以其機車前輪碰撞被告機車之右後
    車身等情，洵堪認定。被告否認其機車有向右偏之情形，不
    足採信。此外並有中國醫藥大學附設醫院診斷證明書、道路
    交通事故現場圖、道路交通事故調查報告表(一)、(二)、現場照
    片11張在卷可稽（見偵卷第17至20頁、第28至33頁）。本件
    事證明確，被告過失傷害犯行，堪予認定。
三、被告雖以前詞置辯，然查：
  (一)觀諸卷內診斷證明書，可知告訴人所受之傷害係「左側」肩
    部與手肘挫傷、右手中指指甲部分脫落（見偵卷第17頁），
    足徵檢察官聲請簡易判決處刑書所載告訴人係受有「右側」
    肩部與手肘挫傷、右手中指指甲部分脫落之傷害，顯係誤載
    ，本院認定之犯罪事實並已將之更正如前。是被告辯稱告訴
    人所受之傷害與本件事故之發生，難認有因果關係云云，自
    不足採信。
  (二)被告於機車行進中確有因轉頭看右邊為何巷子或回頭看後方
    ，致機車操控失當而向右偏之危險駕駛情形，已如前述，而
    被告為領有重型機車駕駛執照之人，其應能預見其機車未正
    常平穩行駛，毫無預警的向右偏，極可能導致後方之機車往
    前追撞，則被告有此預見，竟仍轉頭看右邊為何巷子或回頭
    看後方，致機車操控失當而向右偏，造成後方告訴人一時剎
    車不及，而以其機車前輪追撞前方被告之機車左後車身，被
    告對於事故之發生，自難謂無過失。被告辯稱：伊係行駛於
    前方之車輛，並無注意後方車輛行駛情形之義務，事實上亦
    不能注意，是伊既未違反注意義務，自無過失可言；退步言
    ，縱伊因看右方有無來車，導致機車有偏右之情形，其偏右
    角度亦有限，告訴人既為後方機車，若其遵守交通法規注意
    車前狀況，保持行車距離，並減速慢行，自不可能撞到伊機
    車之右後方向燈及擋泥板，故本件伊應無過失云云，要非可
    採。至於告訴人雖有未注意車前狀況，並與前車保持安全距
    離之過失情節，亦不能因此而解免被告之過失責任。
  (三)告訴人機車前方腳踏位置固載有1 隻狗，然搭載該隻狗是否
    因此影響告訴人之駕車不得而知；況此亦屬告訴人就事故之
    發生是否與有過失之問題，尚不得因此解免被告之過失責任
    。是被告辯稱：告訴人機車前方腳踏位置載有1 隻狗，分散
    其注意力，影響駕駛云云，要與被告之過失責任無關。又被
    告辯稱：告訴人於碰撞後尚緩慢前行一段距離，至少有5 秒
    的時間可以剎車或以腳支地停車，然最終竟係失去平衡人車
    倒地，合理判斷應係告訴人機車老舊無保養，導致剎車系統
    不良，無法及時停下云云。然此究屬被告猜測之詞，並無積
    極證據可證，是被告上開所辯，非足憑採。
  (四)事故發生時，係告訴人之機車前輪碰撞被告機車之右後車身
    ；及事故發生前，被告機車在左前，告訴人機車在右後等情
    ，為兩造所不爭，應堪認定（見偵卷第14頁、第18頁）。足
    見臺灣省臺中市區車輛行車事故鑑定委員會鑑定意見書伍、
    一(一)所載「車見狀剎車不及撞及車右後致倒地」，顯係
    「車見狀剎車不及撞及車右後致倒地」之筆誤。又鑑定
    意見書伍、一(二)路權違規事項所載：「蕭車偏右行駛而未
    注意讓左後直行車先行」，與事實不符，應不予採取，惟此
    仍不影響被告過失責任之成立。
  (五)被告於事發之初所為之供述，應屬真實可信，是被告於機車
    行進中確有因轉頭看右邊為何巷子或回頭看後方，致機車操
    控失當而有向右偏之情形，已如前述。被告辯稱：伊於警、
    偵訊自白之真意，係伊行經路口時，有轉頭向右觀察路況，
    機車是否因其察看周遭情況而有所偏移，伊本人無法確定，
    而依一般經驗法則，於機車行進中，車體是否因外力影響而
    有所偏移，一般人於當下皆難察覺，更難於事故發生驚魂未
    定之際，清楚回憶車體偏移與否云云，顯係事後卸責之詞，
    難予採信。
  (六)被告能預見其所騎乘之機車，若未依正常狀況平穩行駛，極
    可能遭後方車輛追撞，則被告猶貿然轉頭看右邊為何巷子或
    回頭看後方，致未能妥善控制車身之平穩，而有向右偏之情
    形，是被告上開過失致機車向右偏之行為，自屬刑法規範意
    義下之行為無誤。被告辯稱：伊騎乘機車並無右傾之情形，
    縱認伊有右傾之情形，其原因亦可能是風吹或慣性（觀看路
    口致重心偏移使人車連動）所致之無意識參與之動作，非伊
    內在之意思決定或意思活動所得主宰支配之身體行動，非刑
    法規範意義下之行為，自非刑法可得歸責之對象云云，實非
    有據。
  (七)至於被告主張伊機車車體是否有偏移之情形，應待檢警調查
    輪胎、剎車痕跡等證據後始得確認云云。按本件是否可由輪
    胎及剎車痕跡判斷機車有無向右偏之情形，已非無疑；況事
    發距今已近1 年半，所有跡證均已滅失，且觀諸現場圖，現
    場亦未留有剎車痕跡，是被告之前開主張，顯無斟酌之必要
    ，併此敘明。
四、綜上所述，被告上開辯解，均係卸飾之詞，不足採信。本案
    事證已臻明確，被告過失傷害之犯行，堪予認定，應依法論
    科。
參、論罪科刑部分：
一、核被告蕭昱麟所為，係犯刑法第284 條第1 項前段之過失傷
    害罪。被告於犯罪後，在有偵查犯罪職權之員警或公務員知
    悉其犯罪之前，主動向到場處理之員警供承其係肇事者而接
    受裁判，有臺中市○○○道路交通事故肇事人自首情形紀錄
    表在卷可憑（見偵卷第25頁），其對於未發覺之犯罪自首而
    接受裁判，爰依刑法第62條前段規定，減輕其刑。
二、原審認被告罪證明確，適用刑法第284 條第1 項前段、第62
    條前段、第41條第1 項前段，刑法施行法第1 條之1 規定；
    並審酌被告過失之程度、犯罪後態度、因賠償金額差距甚大
    ，致未能與告訴人達成和解賠償損失（嗣被告已於本院審理
    中與告訴人達成和解，並賠償完畢），及告訴人之傷勢等一
    切情狀，量處拘役20日，並諭知易科罰金之折算標準，其法
    律適用及量刑均屬妥適。從而本件上訴，為無理由，應予駁
    回。
三、審酌被告前無任何犯罪紀錄，有臺灣高等法院被告前案紀錄
    表在卷可考，素行尚佳。其因一時行車疏失，偶罹刑典，事
    後已與告訴人達成和解，除於本院審理中當庭向告訴人道歉
    外，並賠償告訴人新臺幣4 萬元，有本院100 年7 月19日準
    備程序筆錄在卷可參（見本院卷第37頁），足見被告犯後態
    度良好。參以告訴人於本院審理時已當庭表示對於給予被告
    緩刑之宣告無意見（見本院卷第37頁）。是本院綜核各情，
    認被告經此偵審程序之教訓後，當能知所警惕而無再犯之虞
    ，因認第一審簡易判決對被告所宣告之刑以暫不執行為適當
    ，爰依刑法第74條第1 項第1 款規定，併予宣告緩刑2 年，
    以勵自新。
據上論斷，應依刑事訴訟法第455 條之1 第1 項、第3 項、第36
4 條、第368 條，刑法第74條第1 項第1 款，判決如主文。
本案經檢察官黃永福到庭執行職務
中    華    民    國   100    年    9     月    6     日
                  刑事第六庭  審判長法  官  鍾堯航
                                    法  官  李立傑
                                    法  官  黃佩韻
以上正本證明與原本無異。
不得上訴。
                                    書記官  林柏名
中    華    民    國   100    年    9     月    6     日